---
title: BIDS Projekt
subtitle: Gruppe 3
author:
  - Constanze Leichtweiß
  - Ivanna Marchesini
  - Christoph Kovacs
  - Enrico Wondra
execute:
  cache: false

---

```{r}
#| cache: false
load("../session.RData")
```

# Intro<br>[Ivanna, Enrico]

## Überblick [Ivanna]

## Wirkungsweise [Enrico]
```{mermaid}
flowchart TD
    RTK["Rezeptor-Tyrosinkinase (zB EGFR, VEGFR)"]
    RAS["RAS (GTPase)"]
    RAF["RAF-Kinase (inkl. BRAF)"]
    MEK["MEK1/2-Kinase"]
    ERK["ERK1/2-Kinase"]
    Prolif["Zellproliferation und Überleben"]

    RTK --> RAS --> RAF --> MEK --> ERK --> Prolif

    SORA["Sorafenib (RAF-Hemmer)"] -.-> RAF
    TRAM["Trametinib (MEK-Hemmer)"] -.-> MEK

    style SORA fill:#fdd835,stroke:#f57f17,stroke-width:2px
    style TRAM fill:#81d4fa,stroke:#0288d1,stroke-width:2px
```


# DGE:<br>Differentielle Gen-Expressions Analyse<br>[Constanze]

## Set 1

```{r}
plot_counts_trans
plot_counts_normtrans
```

## Set 2

```{r}
plot_enrichment_down_sora
plot_enrichment_down_tram
```

## Group Separability [Chris]

##
::: {.panel-tabset}

### Scree Plot
**Optimale Anzahl Komponenten für PCA**

::: {.no-stretch}
```{r}
plot_scree
```
- Nur Top 500 Gene miteinbezogen
- 2-3 Komponenten optimal
:::

### 2D-PCA
```{r}
plot_pca_2d
```
- Klare Separierbarkeit entlang PC1
- Stabile Kontrollgruppe
- Sora deutlich von DMSO unterschieden
- Tram mit In-Sample Unterschieden (PC2)
- Problem: Misst nur linearen Zusammenhang

### 3D-PCA
```{r}
plot_pca_3d
```
- PC3 erklärt nur knapp 7% der Gesamtvarianz
- Keine bessere Separabilität

### t-SNA
**t-distributed Stochastic Neighbor Embedding**
```{r}
plot_tsna
```
- Misst lokalen nicht-linearen Zusammenhang
- Deutliche Cluster der drei Treatments
- Trametinib kohärenter als bei PCA

### UMAP
**Uniform Manifold Approximation and Projection**
```{r}
plot_umap
```
- Misst lokalen und globalen Zusammenhang
- "Gradientenstruktur" DMSO → Tram → Sora
- Problem: Zu wenige Samples

:::

# GSE: Gene-set Enrichment Analysis<br>[Chris, Constanze]

## Übersicht [Chris]
::: {.no-stretch}
```{r}
plot_deg
```
:::
- Sorafenib ca. 3500 hoch- und runterregulierte Gene
- Trametinib nur ca. 800

## Hochregulierte Gene [Constanze]
- Up-Regulated genes Plot (Sora, Tram, Together?) gibt es überhaupt Tram upregulated?

## Runterregulierte Gene [Constanze]
- Down-Regulated genes Plot  (Sora, Tram, Together?)


# Gene Ontology (GO) and KEGG Pathway analysis<br>[Ivanna, Enrico]

## Hallmark


# Summary [Ivanna]

- Variant Calling